【裁判字號】    98,重訴,271
【裁判日期】    991231
【裁判案由】    拆屋還地
【裁判全文】
臺灣臺北地方法院民事判決             98年度重訴字第271號
原      告  林上華
訴訟代理人  林耀泉律師
            陳盈君律師
複  代理人  林蓓珍律師
被      告  許堅明
訴訟代理人  許騰云
            林燦都律師
被      告  許楊桂美
            許彥發
            林毛龍
            林國華
            陳高佩鳳
兼  上一人
特別代理人  陳金龍
被      告  于錫煌
            于碧秀
            許陳碧鑾
            黃陳碧雲
上列當事人間拆屋還地事件，本院於民國99年12月30日言詞辯論
終結，判決如下：
    主  文
被告許堅明應將坐落新北市○○區○○段溪洲小段七八之一一地
號土地上門牌號碼新北市○○區○○路三十二之一號，如附圖Ａ
、Ｂ部分所示面積一百一十二平方公尺之地上物拆除，並將土地
返還原告。其履行期間為陸個月。
被告許堅明、許楊桂美應將坐落新北市○○區○○段溪洲小段七
八之一一地號土地上門牌號碼新北市○○區○○路三十四號，如
附圖Ｃ、Ｄ部分所示面積二百三十五平方公尺之地上物拆除，並
將土地返還原告。其履行期間為陸個月。
被告林毛龍應將坐落新北市○○區○○段溪洲小段七八之一一地
號土地上門牌號碼新北市○○區○○路三十六號，如附圖Ｅ部分
所示面積五十平方公尺之地上物拆除，並將土地返還原告。其履
行期間為陸個月。
被告于錫煌、于碧秀、黃陳碧雲、許陳碧鑾、陳金龍應將坐落新
北市○○區○○段溪洲小段七八之一一地號土地上門牌號碼新北
市○○區○○路四十六號，如附圖Ｆ部分所示面積一百一十三平
方公尺之地上物拆除，並將土地返還原告。其履行期間為陸個月
。
原告其餘之訴駁回。
訴訟費用由被告許堅明負擔二十分之九，被告許楊桂美負擔百分
之二十三，被告林毛龍負擔十分之一，餘由被告于錫煌、于碧秀
、黃陳碧雲、許陳碧鑾、陳金龍負擔。
本判決第一項、第二項、第三項、第四項原告分別以新臺幣肆拾
陸萬元、玖拾陸萬肆仟元、貳拾萬伍仟元、肆拾陸萬肆仟元供擔
保後，得假執行。本判決第一項被告許堅明以新臺幣壹佰拾柒
萬柒仟陸佰元；本判決第二項被告許堅明、許楊桂美以新臺幣貳
佰捌拾玖萬零伍佰元；本判決第三項被告林毛龍以新臺幣陸拾壹
萬伍仟元；本判決第四項被告于錫煌、于碧秀、黃陳碧雲、許陳
碧鑾、陳金龍以新臺幣壹佰拾捌萬玖仟玖佰元，分別供擔保後
，得免假執行。
原告其餘假執行之聲請駁回。
    事 實 及 理 由
甲、程序方面：
壹、按訴狀送達後，原告不得將原訴變更或追加他訴，但請求之
    基礎事實同一者，不在此限，民事訴訟法第255條第1項第2
    款定有明文。查本件原告原起訴請求：(一)被告許堅明應將坐
    落新北市○○區○○段溪洲小段78-11地號土地（下稱系爭
    土地）上門牌號碼新北市○○區○○路34號、32-1號，分別
    如圖黃色、橘色部分所示面積各為129平方公尺、208平方公
    尺之地上物拆除，並將土地返還原告；(二)被告林毛龍應將坐
    落系爭土地上門牌號碼新北市○○區○○路36號，如圖粉紅
    色部分所示面積63平方公尺之地上物拆除，並將土地返還原
    告；(三)被告陳金龍應將坐落系爭土地上門牌號碼新北市○○
    區○○路46號，如圖紫色部分所示面積114平方公尺之地上
    物拆除，並將土地返還原告（見本院卷第1-2頁）。嗣經本
    院囑託新北市新店地政事務所測量前開地上物實際占有系爭
    土地之面積後，原告具狀追加許彥發、許楊桂美、林國華、
    于錫煌、于碧秀、黃陳碧雲、許陳碧鑾、陳高佩鳳為被告，
    並變更訴之聲明為：(一)被告許堅明、許彥發應將坐落系爭土
    地上門牌號碼新北市○○區○○路32-1號，如附圖Ａ、Ｂ部
    分所示面積112平方公尺之地上物拆除，並將土地返還原告
    ；(二)被告許堅明、許楊桂美應將坐落系爭土地上門牌號碼新
    北市○○區○○路34號，如附圖Ｃ、Ｄ部分所示面積235 平
    方公尺之地上物拆除，並將土地返還原告；(三)被告林毛龍、
    林國華應將坐落系爭土地上門牌號碼新北市○○區○○路36
    號，如附圖Ｅ部分所示面積50平方公尺之地上物拆除，並將
    土地返還原告；(四)被告于錫煌、于碧秀、黃陳碧雲、許陳碧
    鑾、陳金龍、陳高佩鳳應將坐落系爭土地上門牌號碼新北市
    ○○區○○路46號，如附圖Ｆ部分所示面積113平方公尺之
    地上物拆除，並將土地返還原告（見本院卷第189頁）。核
    上開原告所為訴之變更、追加，顯係基於同一基礎事實而主
    張，該訴之主要爭點有其共同性，各請求利益之主張在社會
    生活上可認為同一或關聯，而就原請求之訴訟及證據資料，
    於審理繼續進行在相當程度範圍內具有同一性或一體性，得
    期待於在同一程序得加以解決，避免重複審理，與首揭民事
    訴訟法第255條第1項第2款之規定並無不合，應予准許。
貳、被告于碧秀、黃陳碧雲、許陳碧鑾、許彥發、林國華未於最
    後言詞辯論期日到場，核無民事訴訟法第386條所列各款情
    形，爰依原告之聲請，由其一造辯論而為判決。
乙、實體方面：
壹、原告起訴主張：
    坐落新北市○○區○○段溪洲小段78-11地號土地（下稱系
    爭土地）原為訴外人林文森所有，嗣系爭土地之所有權以繼
    承為登記原因，移轉登記予原告，故系爭土地之真正所有權
    人為原告，而非訴外人林蒼甫、鄭穎淮。詎被告均未經原告
    同意，即由被告許堅明、許彥發占用系爭土地如附圖Ａ、Ｂ
    部分所示，面積合計112平方公尺，作為其所有門牌號碼新
    北市○○區○○路32-1號房屋（下稱系爭32-1號房屋）之基
    地；由被告許堅明、許楊桂美占用系爭土地如附圖Ｃ、Ｄ部
    分所示，面積合計235平方公尺，作為其所有門牌號碼新北
    市○○區○○路34號房屋（下稱系爭34號房屋）之基地；由
    被告林毛龍、林國華占用系爭土地如附圖Ｅ部分所示，面積
    50平方公尺，作為其所有門牌號碼新北市○○區○○路36號
    房屋（下稱系爭36號房屋）之基地；且由被告于錫煌、于碧
    秀、黃陳碧雲、許陳碧鑾、陳金龍（前五人均為訴外人于文
    和或陳鴛鴦之繼承人）、陳高佩鳳占用系爭土地如附圖Ｆ部
    分所示，面積113平方公尺，作為其所有門牌號碼新北市○
    ○區○○路46號房屋（下稱系爭46號房屋）之基地，並分別
    以該屋為戶籍登記地或為長期居住使用，經原告發函要求被
    告於限期內表明其占用系爭土地之合法權源，否則原告依法
    請求拆屋還地，惟被告均未置理。被告無權占有系爭土地之
    行為，已對原告所有權之行使造成損害，爰依民法第767條
    規定，請求被告分別拆除其所有之系爭房屋，並將系爭土地
    返還予原告等語。並聲明：(一)被告許堅明、許彥發應將坐落
    系爭土地上門牌號碼新北市○○區○○路32-1號，如附圖Ａ
    、Ｂ部分所示面積112平方公尺之地上物拆除，並將土地返
    還原告；(二)被告許堅明、許楊桂美應將坐落系爭土地上門牌
    號碼新北市○○區○○路34號，如附圖Ｃ、Ｄ部分所示面積
    235平方公尺之地上物拆除，並將土地返還原告；(三)被告林
    毛龍、林國華應將坐落系爭土地上門牌號碼新北市○○區○
    ○路36號，如附圖Ｅ部分所示面積50平方公尺之地上物拆除
    ，並將土地返還原告；(四)被告于錫煌、于碧秀、黃陳碧雲、
    許陳碧鑾、陳金龍、陳高佩鳳應將坐落系爭土地上門牌號碼
    新北市○○區○○路46號，如附圖Ｆ部分所示面積113平方
    公尺之地上物拆除，並將土地返還原告；(五)願供擔保，請准
    宣告假執行。
貳、被告方面：
一、被告許堅明抗辯：
    原告之被繼承人林文森於民國43年9月30日受部隊長官林蒼
    甫委託，要求林文森以林蒼甫、鄭穎淮等人集資之款項購買
    系爭土地，並信託登記或借名登記於林文森名下，而無償借
    與鄭穎淮、曾周藤等人建築房屋使用，用以照護軍中同袍、
    遺眷或福州同鄉。在此期間，鄭穎淮等曾向林文森要求移轉
    系爭土地所有權，林文森卻百般推拖避不見面。但因林文森
    對系爭土地之使用狀況十分瞭解（即林文森僅為系爭土地名
    義上之所有權人），故未曾向占有系爭土地之人請求交付地
    租或返還土地。林文森既非系爭土地之真正所有權人，則其
    繼承人即原告自不得基於所有權所生之物上請求權請求被告
    拆屋還地。何況，被告許堅明占用如附圖Ａ、Ｂ部分所示之
    系爭土地搭蓋系爭32-1號房屋，占用如附圖Ｃ、Ｄ部分所示
    之系爭土地搭蓋系爭34號房屋（其中一部分是繼受而來），
    均是經由林文森同意，並非無權占有。退步言之，縱認被告
    許堅明應拆除系爭32-1號、34號房屋，並將系爭土地返還予
    原告，惟被告許堅明年近七旬，且占用系爭土地搭建房屋居
    住該處多年，必須另行覓地搬遷始得拆屋並返還土地，並非
    立即可就，故請求法院依民事訴訟法第396條第1項前段規定
    ，酌定一年以上履行期間等語，資為抗辯。並聲明：(一)原告
    之訴及其假執行之聲請均駁回；(二)如受不利判決，願供擔保
    請准宣告免為假執行。
二、被告許楊桂美抗辯：
    伊有一同出資搭蓋系爭32-1號、34號房屋，故伊對前開房屋
    亦有所有權或處分權。又伊係居住於系爭32-1號房屋，但戶
    籍設於系爭34號房屋等語。
三、被告林毛龍抗辯：
    伊於51年左右占用如附圖Ｅ部分所示之系爭土地興建系爭36
    號房屋，當時伊剛退伍，一位林先生見伊可憐而同意其搭蓋
    該屋，且未約定土地返還期限，但伊不知林先生的名字，且
    林先生對系爭土地有何權利伊亦不清楚等語，資為抗辯。並
    聲明：(一)原告之訴及其假執行之聲請均駁回；(二)如受不利判
    決，願供擔保請准宣告免為假執行。
四、被告陳金龍、陳高佩鳳抗辯：
    被告陳金龍之養父于文和剛退伍時，林文森見于文和可憐，
    遂同意于文和占用如附圖Ｆ部分所示之系爭土地搭蓋系爭46
    號房屋；嗣于文和於六年前死亡，前開房屋由被告陳金龍繼
    續居住使用。被告陳金龍已於系爭46號房屋居住45年以上，
    並與被告陳高佩鳳一同居住30年，但就林文森對系爭土地有
    何權利並不清楚等語，資為抗辯。並聲明：(一)原告之訴及其
    假執行之聲請均駁回；(二)如受不利判決，願供擔保請准宣告
    免為假執行。
五、被告于錫煌抗辯：
    系爭46號房屋目前雖由被告陳金龍居住使用，但伊與被告于
    碧秀、黃陳碧雲、許陳碧鑾均未同意該屋即由被告陳金龍繼
    承，故系爭46號房屋應屬於于文和（90年12月30日死亡）及
    于陳鴛鴦（為于文和之繼承人之一，於93年11月15日死亡）
    之全體繼承人所有。又伊雖為系爭46號房屋之繼承人之一，
    但伊目前既未居住於該處，自不應負拆屋責任等語，資為抗
    辯。並聲明：(一)原告之訴及其假執行之聲請均駁回；(二)如受
    不利判決，願供擔保請准宣告免為假執行。
六、被告于碧秀、黃陳碧雲、許陳碧鑾、許彥發、林國華未於言
    詞辯論期日到場，亦未提出書狀作任何聲明或陳述。
、兩造不爭執之事實：
一、系爭土地於45年3月28日經新北市新店地政事務所以買賣為
    登記原因，登記為原告之被繼承人林文森所有；嗣系爭土地
    之所有權於94年11月4日以分割繼承為登記原因，移轉登記
    為原告所有，有土地登記（第二類）謄本二紙在卷可稽（見
    本院卷第29、37頁）。
二、被告許堅明、許楊桂美所共同出資興建，其中坐落於系爭土
    地如附圖Ａ、Ｂ部分所示，門牌號碼新北市○○區○○路32
    -1號房屋為未辦理保存登記之建物，占用面積合計為112平
    方公尺；另一坐落於系爭土地如附圖Ｃ、Ｄ部分所示，門牌
    號碼新北市○○區○○路34號房屋亦為未辦理保存登記建物
    ，占用面積合計為235平方公尺，有本院98年12月9日勘驗測
    量筆錄、新北市新店地政事務所99年1月5日北縣店地測字第
    09900000930號函及其檢附土地複丈成果圖在卷可稽（見本
    院卷第88-89、92-93頁，98年6月8日筆錄第31頁反面、99年
    12月30日筆錄第226頁）。
三、被告林毛龍所出資興建，坐落於系爭土地如附圖Ｅ部分所示
    ，門牌號碼新北市○○區○○路36號房屋為未辦理保存登記
    之建物，占用面積為50平方公尺（見本院98年6月8日筆錄第
    31頁反面）。
四、于文和所出資興建，坐落於系爭土地如附圖Ｆ部分所示，門
    牌號碼新北市○○區○○路46號房屋為未辦理保存登記之建
    物，占用面積為113平方公尺。又于文和於90年12月30日死
    亡，因于文和之繼承人于陳鴛鴦（配偶）、被告于錫煌（養
    子）、被告于碧秀（養女）均未辦理拋棄繼承或限定繼承，
    而共同繼承于文和之系爭46號房屋；嗣于陳鴛鴦於93年11月
    15日死亡，因于陳鴛鴦之繼承人被告于錫煌、于碧秀、黃陳
    碧雲、許陳碧鑾、陳金龍（均為其子女）亦均未辦理拋棄繼
    承或限定繼承，而共同繼承于陳鴛鴦就系爭46號房屋所分得
    之部分，有繼承系統表在卷可稽（見本院98年11月9日筆錄
    第74頁反面、99年9月30日筆錄第162頁反面）。
肆、得心證之理由：
一、原告主張被告分別無權占用系爭土地之部分面積，作為其所
    有房屋之基地，並分別以該屋為戶籍登記地或為長期居住使
    用等語；惟被告等人則以前揭情詞置辯。是以，本件兩造主
    要之爭點即為：被告是否有權占有系爭土地？茲審究如下：
(一)、按土地法第43條規定：「依本法所為之登記，有絕對效力。
    」，所謂登記有絕對效力，乃為保護第三人起見，將登記事
    項賦與絕對真實之公信力（參見最高法院41年台上字第323
    號判例）。本件原告主張系爭土地為其所有，業據提出土地
    登記第二類謄本為證（見本院卷第29頁），依其上記載，系
    爭土地原為原告之被繼承人林文森所有，嗣於94年11月4日
    經新北市新店地政事務所以分割繼承為登記原因，登記為原
    告所有，權利範圍為全部，是原告主張其為系爭土地之所有
    權人一節，應堪信為真實。被告許堅明雖辯稱系爭土地僅係
    信託登記或借名登記於林文森名下，林文森並非系爭土地之
    真正所有權人，其繼承人即原告亦非所有權人云云。惟被告
    許堅明對於所辯並無法舉證以實其說；且證人王學標證述：
    土地是林文森買的，林蒼圃拿錢給林文森到大陸去慰問鄉親
    ，但林文森把錢拿去買了這塊地，我沒有看到林蒼圃拿錢給
    林文森。林蒼圃知道後，林文森拿土地向銀行抵押借款，借
    錢慰問鄉親等語（見本院99年11月11日筆錄第178頁），依
    證人王學標之證述，王學標僅係聽聞而非親自見聞林蒼圃拿
    錢給林文森之事，且林蒼圃拿錢給林文森之目的並非為購買
    土地，難認林蒼圃有借用林文森名義購買系爭土地之意，況
    購買系爭土地之人確係林文森，且嗣後林文森亦已將款項返
    還拿去慰問鄉親，故亦難以其證言遽認林文森非系爭土地之
    所有權人而為被告有利之證明，是被告許堅明辯稱原告並非
    系爭土地之所有權人云云，顯屬無據。又被告許堅明、許楊
    桂美有事實上處分權之系爭32-1號、34號房屋占用原告所有
    系爭土地如附圖Ａ、Ｂ及Ｃ、Ｄ部分，被告林毛龍有事實上
    處分權之系爭36號房屋占用原告所有系爭土地如附圖Ｅ部分
    ，被告于錫煌、于碧秀、黃陳碧雲、許陳碧鑾、陳金龍有事
    實上處分權之系爭46號房屋占用原告所有系爭土地如附圖Ｆ
    部分之事實，有原告提出之現場照片可證（見本院卷第
    102-107頁），且為被告所不爭執，並經本院會同新北市新
    店地政事務所測量人員至現場勘驗屬實，製有勘驗測量筆錄
    及複丈成果圖附卷可稽，亦可信為真實。
(二)、按所有人對於無權占有或侵奪其所有物者，得請求返還之。
    對於妨害其所有權者，得請求除去之。有妨害其所有權之虞
    者，得請求防止之，民法第767條定有明文。被告雖辯稱本
    件系爭房屋均是經由林文森同意而搭蓋，並非無權占有系爭
    土地云云。惟查，被告並未提出證據證明林文森有同意被告
    占用系爭土地之借貸關係存在，被告所辯應非可取。甚且，
    姑不論被告許堅明、許楊桂美、林毛龍、于錫煌、于碧秀、
    黃陳碧雲、許陳碧鑾、陳金龍等八人未經原告同意，擅自搭
    蓋房屋乃無權占用系爭土地之行為，縱林文森曾同意被告占
    用系爭土地，惟原告既於本院98年7月6日言詞辯論期日就林
    文森曾同意由被告使用系爭土地之關係，當庭終止兩造間就
    系爭土地之使用借貸關係，依民法第470條第2項規定，原告
    與被告間就系爭土地之使用借貸關係即告消滅，被告於原告
    終止系爭土地之使用借貸關係後即無占用系爭土地之合法權
    源，原告本於所有權之作用，依民法第76 7條規定，請求被
    告許堅明拆除系爭32-1號房屋並將系爭土地如附圖Ａ、Ｂ部
    分返還原告，被告許堅明、許楊桂美拆除系爭34號房屋並將
    系爭土地如附圖Ｃ、Ｄ部分返還原告，被告林毛龍拆除系爭
    36 號房屋並將系爭土地如附圖Ｅ部分返還原告，被告于錫
    煌、于碧秀、黃陳碧雲、許陳碧鑾、陳金龍拆除系爭46號房
    屋並將系爭土地如附圖Ｆ部分返還原告，即為法之所許。
(三)、又所有人對於妨害其所有權者，得請求除去之，民法第767
    條中段定有明文。又所謂輔助占有，係基於特定之從屬關係
    ，受他人指示而為占有。輔助占有人對於標的物雖係物理上
    之事實支配者，然社會觀念上不認其為獨立之事實支配，此
    項事實支配專屬於該為指示之人，故輔助占有人僅係占有人
    之占有機關，而非占有人。因輔助占有人非占有人，因此，
    依占有之規定所得享受之利益、所受之保護或應負擔之不利
    益，原則上惟該指示之人享有與負擔之，該他人亦得隨時自
    由地自輔助占有人手中取得占有物。查，被告林國華雖為被
    告林毛龍之兒子，惟系爭36號房屋乃被告林毛龍出資搭蓋，
    又被告陳高佩鳳雖為被告陳金龍之配偶，惟系爭46號房屋乃
    被告陳金龍、于錫煌、于碧秀、黃陳碧雲、許陳碧鑾等五人
    因繼承而取得，已據被告許堅明、許楊桂美、林毛龍、陳金
    龍、于錫煌自承在卷，依社會觀念應不認被告林國華、陳高
    佩鳳獨立支配前開房屋，應認該二人僅為占有輔助人；另被
    告許彥發雖設籍於系爭32-1號房屋，但除被告許堅明、許楊
    桂美居住於該處外，目前尚無他人居住，有勘驗筆錄可考，
    且系爭房屋為被告許堅明、許楊桂美出資建造（見本院99年
    12月30日筆錄第226頁反面），被告許彥發並無所有權，而
    原告除提出戶籍謄本證明被告許彥發係設籍於系爭32-1號房
    屋外，未能提出其他事證證明被告許彥發就前開房屋有所有
    權或以占有人之地位占有系爭房屋之事實，從而，原告併訴
    請被告許彥發、林國華、陳高佩鳳拆屋還地，即屬無據，此
    部分自應予駁回。
二、綜上所述，原告依據所有物返還請求權之法律關係，請求被
    告許堅明、許楊桂美、林毛龍、于錫煌、于碧秀、黃陳碧雲
    、許陳碧鑾、陳金龍等八人分別給付如主文第一項至第四項
    所示部分，為有理由，應予准許，逾此部分之請求，即屬無
    據，應予駁回。
伍、又本件衡諸被告許堅明、許楊桂美、林毛龍、于錫煌、于碧
    秀、黃陳碧雲、許陳碧鑾、陳金龍等八人占用系爭土地長達
    數十年，依其經濟、健康狀況等能力一時搬遷應屬不易，核
    其性質非長時間不能履行，爰依民事訴訟法第396條第1項前
    段規定，酌定履行期間6個月。
陸、原告陳明願供擔保，聲請宣告假執行，經核原告勝訴部分，
    合於法律規定，爰酌定相當之擔保金額宣告之（註：系爭土
    地以98年1月之公告現值每平方公尺1萬2,300元，乘以被告
    無權占用之面積分別計算）；至原告其餘假執行之聲請，因
    其訴之駁回而失所依據，不予准許，應併予駁回。
柒、本件事證已臻明確，兩造其餘攻擊、防禦方法及所為之立證
    ，均核與判決之結果不生影響，爰不一一論述，併此敘明。
捌、據上論結：本件原告之訴為一部有理由、一部無理由，依民
    事訴訟法第385條第1項前段、第79條、第85條、第390條第2
    項，判決如主文。
中    華    民    國    99    年    12    月    31    日
                  民事第一庭    法  官  楊晉佳
以上正本係照原本作成。
如對本判決上訴，須於判決送達後20日內向本院提出上訴狀。如
委任律師提起上訴者，應一併繳納上訴審裁判費。
中    華    民    國    99    年    12    月    31    日
                                書記官  蘇炫綺

司法院資訊處製作；財團法人民間司法改革基金會備份。
